最　高　行　政　法　院　判　決
　　　　　　　　　　　　　　　　　　 96年度判字第01508號
上　訴　人　臺北縣政府
代　表　人　甲○○
被 上訴 人　乙○○
上列當事人間因返還公法上不當得利事件，上訴人不服中華民國
93年12月31日臺北高等行政法院93年度簡更一字第12號判決，提
起上訴，本院判決如下：
    主  文
原判決廢棄。
被上訴人應給付上訴人新臺幣壹拾肆萬柒仟捌佰壹拾捌元及自民
國90年12月4日起至清償日止，按年息百分之五計算之利息。
第一審及上訴審訴訟費用由被上訴人負擔。
    理  由
一、上訴人因辦理省道台15線0k＋000～6k＋626段道路拓寬工程
    ，拆遷被上訴人所有坐落用地內之建築物，前經上訴人核定
    應發放被上訴人補償費新臺幣（以下同）875,260元，於公
    告確定後發放並拆遷完畢。嗣因其他業主陳情，經上訴人先
    後3次複估之補償費均不相同，乃於民國（以下同）89年3月
    16日補送臺北縣地價評議委員會暨標準地價評議委員會第2
    次會議評議，決議以第3次複估金額727,442元為建築物補償
    標準。上訴人以其曾於85年1月12日以85北府工土字第7810
    號函通知被上訴人於85年2月29日前返還溢放之補償費147,8
    18元，惟被上訴人逾期仍未返還，遂提起行政訴訟。案經原
    審以90年度訴字第1829號判決駁回，上訴人不服，提起上訴
    ，經本院以92年度判字第784號判決廢棄發回更審，經原審
    以93年度簡更一字第12號更為判決駁回，上訴人不服，乃向
    本院提起本件上訴。
二、上訴人於原審起訴主張略以：有關補償費業補提臺北縣地價
    評議委員會暨標準地價評議委員會89年第2次會議討論且決
    議，並報經內政部89年4月21日台（89）內地字第8905777號
    函同意備查，因被上訴人已領金額大於第3次複估金額，其
    至今未返還溢領金額147,818元部分，為無法律上之原因，
    而受利益，致他人受損害，故依行政訴訟法第8條第1項、民
    法第179條後段規定，依據公法上不當得利請求權，請求被
    上訴人返還該溢領之金額。被上訴人溢領之徵收補償金額，
    其性質並非行政執行法第11條之公法上金錢給付義務，而應
    成立公法上不當得利。因上訴人並無自行廢棄公告之估定價
    ，而是原估算價值因計算錯誤而經重新估算，被上訴人雖未
    提出陳情，然因上訴人受理其他業主陳情後，對於地上物辦
    理複估，因而發現被上訴人溢領徵收補償金額，而催告被上
    訴人繳回溢領之金額，被上訴人對於複估之金額有異議而不
    繳回，上訴人始將第3次複估金額，依土地法第247條規定，
    提交標準地價評議委員會評定之，此複估金額並非變動前後
    之估定標準，而廢棄公告之估定價，乃僅因計算錯誤重新估
    算，應無司法院釋字第110號解釋之適用。復依本院54年判
    字第235號判例意旨，土地所有人對估定之補償地價提出異
    議之期間並無限制，即使公告期間經過後始提出，亦無不可
    。且前引判例雖經本院91年10、11、12月份庭長法官聯席會
    議決議嗣後不再援用，然依法律不溯既往原則，本件地上物
    所有人陳情及需地機關異議時間為82年、83年間，當時仍有
    前引判例之適用，而不受異議期間之限制。為此，求為判決
    被上訴人應給付上訴人147,818元及自起訴狀繕本送達之翌
    日起至清償日止，按年息5%計算之利息等語。
三、被上訴人則略以：上訴人除空言被上訴人有溢領補償費外，
    到底被上訴人如何溢領？被上訴人何項建築物補償費溢領？
    被上訴人溢領之標準如何計算？被上訴人溢領證據為何？皆
    未見上訴人有何證據加以證明，自與行政訴訟法第136條、
    民事訴訟法第277條規定不合。復就補償金之發放屬性而言
    ，被上訴人對前開金額之受領，到底有無法律上之原因，自
    屬「善意」、「不知」之範疇，且因被上訴人所受領之補償
    費已不存在，故適用或類推適用民法第182條第1項規定所產
    生之法律效力，上訴人自須先證明被上訴人所受領之溢領補
    償費仍然存在，且參照最高法院41年台上字第637號判例意
    旨，上訴人自須就現尚存在之事實負舉證責任。另上訴人就
    補償費額於發放之時，並無保留更正之權利，也未有表示異
    議之情事，而上訴人所提出之陳情書內，亦無被上訴人之名
    字，故本件有司法院釋字第110號解釋之適用，上訴人之請
    求自欠缺權利保護要件云云，資為抗辯。
四、原審駁回上訴人在原審之訴無非以：本件上訴人並未依其最
    初於81年11月13日以81北府地四字第379956號函補辦理之地
    上建築物補償費公告，發放補償費，乃於大政工程顧問有限
    公司提供第1次複估清冊後，未重新加以公告，直接以81年1
    2月15日北府地四字第430771號函、82年3月6日北府地四字
    第72772號函依第1次複估結果通知各建物所有人（包括本件
    被上訴人）具領補償費，再於第2次複估結果出爐後，亦未
    重新加以公告，直接以82年12月22日北府地四字第460258號
    函依第2次複估結果，通知被上訴人具領第2次複估與第1次
    複估補償費之差額。雖然第1次複估及第2次複估結果均未重
    新加以公告，但上訴人既以正式公函分別通知各建物所有人
    （包括本件被上訴人）具領補償費，被上訴人亦已實際領取
    ，即具有授益處分之性質，故被上訴人就其依據通知函所實
    際受領之補償費，非無法律原因而受利益，從而上訴人於撤
    銷上開授益補償處分前，不得逕以第3次複估結果為準，主
    張被上訴人所受領補償費超過第3次複估金額部分為不當得
    利而請求返還。至於上訴人85年1月12日北府工土字第7810
    號函意旨，僅係告知被上訴人前所領取之補償費有溢領之情
    形，並催告其應於期限內自動返還，屬觀念通知之性質，並
    非上訴人得以行政處分為溢領建築物補償費返還之核定（見
    本院92年度判字第784號判決發回理由），且上訴人亦認該
    公函非行政處分，上開公函中亦無記載教示被上訴人如不服
    可以提起訴願之文句，且依上訴人於原審判決後提起上訴時
    之主張，足見上開公函並無撤銷先前依第1次及第2次複估結
    果所為授益補償處分之意，僅係將其自認為有溢領補償費之
    情事，告知被上訴人，敦促自動返還而已。迨89年3月16日
    補提標準地價評議委員會評定以第3次複估金額為建築物補
    償標準後，除謝崇德外，亦未曾公告或發函通知各業主，表
    示變更原授益補償處分之意旨，自難認原授益補償處分之一
    部分已遭撤銷而溯及既往失效，則各業主（包括被上訴人）
    受領補償費之法律原因始終存在，並非不當得利。故上訴人
    逕行起訴請求被上訴人返還所謂溢領金額147,818元及其遲
    延利息，自有未合等語，為其判斷之基礎。
五、本院查：
（一）上訴人辦理被上訴人所有建築物之徵收補償，於81年11月
      13日以81北府地四字第379956號函公告補償金額為658,22
      4元，嗣辦理第1次複估，補償金額仍為658,224元，未辦
      公告，逕以該第1次複估金額為準，通知發放補償費。之
      後再辦理第2次複估，修正補償金額為875,260元，亦未公
      告，即於82年12月22日以82北府地四字第460258號函通知
      照第2次複估金額發放，被上訴人亦已領取第2次複估金額
      875,260元。此後上訴人又辦理第3次複估，修正補償金額
      為727,442元，且認為補償費應以第3次複估金額為準，仍
      未公告，於85年1月12日以85北府工土字第7810號函通知
      被上訴人：「台端所有坐落省道台15線某段道路拓寬工程
      用地內之建築物補償費，經複估核算後與原公告補償費金
      額不合，其溢領之補償費（詳如附件，即147,818元）請
      於85年2月29日前退繳至台灣土地銀行士林分行補償費發
      放專戶內，請查照。」等情，為原判決確定之事實。
（二）準據上開事實，上訴人為多次複估補償金額，乃就徵收被
      上訴人之建築物應發補償費之特定具體事件所為之決定，
      並已通知補償對象之被上訴人而對外發生核定補償費之效
      果，均為行政處分。雖因程序尚有未合，惟並非無效，在
      未經撤銷前，其效力仍然存在。其中第3次複估金額以85
      年1月12日85北府工土字第7810號函，通知被上訴人溢領
      補償費147,818元（已領第2次複估金額與準據之第3次複
      估金額之差額），有撤銷前次複估行政處分中溢領部分之
      意思。是被上訴人受領該溢領部分之依據已不存在，上訴
      人主張被上訴人領取該部分之補償費成立公法上不當得利
      ，即非無據。
（三）上訴人起訴請求被上訴人返還不當得利，初經原審認為無
      權利保護之必要，以90年度訴字第1829號判決駁回，經上
      訴人提起上訴，由本院以92年度判字第784號判決廢棄發
      回更審。核本院發回判決理由固認「…惟本件溢領建築物
      補償費返還請求權之行使，法令並未規定，誠難謂上訴人
      得以行政處分為溢領建築物補償費返還之核定…」，惟未
      明示上訴人85年1月12日85北府工土字第7810號函非行政
      處分，是本院發回判決未論述部分，不生該判決有法律上
      判斷而拘束原判決之問題。詎原判決未查上訴人85年1月1
      2日85北府工土字第7810號函另有撤銷溢領部分之行政處
      分之性質，致認被上訴人受領溢領部分之法律上原因即原
      授益補償處分未經撤銷而仍然存在，非不當得利云云，其
      法律上之見解尚有未洽。
（四）被上訴人受領溢領部分之補償費為金錢，具有高度可替代
      性及普遍使用性，一旦領取歸入被上訴人之財產內，難以
      判斷其不存在。且被上訴人領取後總財產增加，縱因日常
      生活支用一空，對應免除其他金錢支用，受領溢領部分之
      給付，實際上獲致財產總額之增加現尚存在。是被上訴人
      雖抗辯日常生活支用溢領補償費一空，法律上論斷其所受
      溢領部分之利益仍然存在，自不得以利益不存在而免返還
      。況被上訴人受領溢領部分之原因，為上訴人第2次複估
      之行政處分，該部分之行政處分已經撤銷，從形式上論，
      受領該部分之法律上原因已不存在而成立公法上不當得利
      ，業如前述，且學說上亦多認成立公法上不當得利，不因
      利益不存在而免返還責任。
（五）綜上說明，上訴人主張被上訴人受領溢領補償費147,818
      元成立公法上不當得利，請求被上訴人如數返還，並加給
      自起訴狀繕本送達翌日即90年12月4日起至清償日止按年
      息5%計算之利息，即屬正當。原判決認為不成立公法上不
      當得利，駁回上訴人之請求，並非適法。上訴意旨執以指
      摘，為有理由，應廢棄原判決。且依原判決確定之事實，
      本院可自為判決，因依上訴人之聲明為其勝訴之判決。
據上論結，本件上訴為有理由，依行政訴訟法第256條第1項、第
259條第1款、第98條第3項前段，判決如主文。
中　　華　　民　　國　　96　　年　　8　　 月　　23　　日
                  第四庭審判長法  官　鍾　耀　光
                              法  官  姜　仁　脩
                              法  官　王　德　麟
                              法  官　黃　清　光
                              法  官　吳　慧　娟
以  上  正  本  證  明  與  原  本  無  異
中　　華　　民　　國　　96　　年　　8　　 月　　23　　日
　　　　　　　　　　　　　　　書記官　張　雅　琴
